臺灣高等法院高雄分院刑事判決　　　 94年度上更(一)字第2號
上　訴　人　臺灣高雄地方法院檢察署檢察官
上　訴　人　丁○○
即　被　告
選任辯護人　顏宏斌律師
上列上訴人等因被告偽造文書等案件，不服臺灣高雄地方法院89
年度易字第244 號中華民國90年8 月21日第一審判決（起訴案號
：臺灣高雄地方法院檢察署88年度偵字第13572 號），提起上訴
，判決後，經最高法院發回更審，本院判決如下：
      主  文
原判決撤銷。
丁○○連續行使偽造私文書，足以生損害於他人，處有期徒刑伍
月，如易科罰金，以佰元折算壹日。
國華人壽保險股份有限公司保單號碼KL973077號人壽保險要保書
上偽造之「甲○○○」署押枚，均沒收。
    事  實
一、緣丁○○係國華人壽保險股份有限公司高雄分公司（下稱國
    華人壽公司）之職員，丙○○係丁○○之舊識，丙○○乃自
    民國78年起委託丁○○向國華人壽公司投保，丙○○之母甲○○○亦因此委託丁○○辦理投保事宜，丁○○並於78年間
    丙○○第一次投保前，及某不詳時間甲○○○第一次投保前
    ，委託不詳姓名之刻印者刻造「丙○○」、「甲○○○」印
    章贈送予丙○○2 人，丙○○及甲○○○因相當信賴丁○○
    ，乃將上開2 枚印章交由丁○○保管，以利辦理保約相關事
    宜之用。
二、嗣於82年2 月21日，丙○○經丁○○向國華人壽公司投保附
    表編號4 之「鴻運終身險」，保險金額新台幣（下同）
    1,000,000 元，年繳保費134,636 元，期間自82年2 月22日
    起，至97年2 月21日止，至83年間，丁○○向丙○○表示辦
    理團體匯繳較有利，丙○○遂將保單交由丁○○於83年6 月
    3 日持以辦理團體彙繳，並自是時起由丁○○保管上開保單
    ；至87年間，丁○○見丙○○上開保單及印章均在其保管中
    ，認可假借丙○○之名義向國華人壽公司辦理質押借款供己
    花用，竟意圖為自己不法之所有，且基於行使偽造私文書之
    概括犯意，於87年間某日，藉詞領取贈品向丙○○取得身分
    證後，先於87年7 月24日，在某不詳處所，未經丙○○同意
    ，擅自填寫保險契約變更申請書，將丙○○之住所、居所變
    更至「高雄市○○區○○路963 巷22號」其家族工廠之門牌
    號碼，並持其保管之丙○○印章盜蓋於其上，偽造完成後呈
    報國華人壽公司而行使之，足生損害於國華人壽公司及丙○○。復於87年9 月2 日，在某不詳處所，擅自填妥委託書及
    保單借款申請書（含保單借款借據）之客戶基本資料，申請
    將丙○○原於85年4 月30日以保單借款21萬元，提高金額為
    55萬9 千元，再交付丙○○之印章、保單及
    之承辦人陳美齡，使國華人壽公司職員陳美齡誤認丙○○同
    意提高保單借款金額，而於保單借款申請書（含保單借款借
    據）記載完成，再將丙○○印章加蓋於委託書及保單借款申
    請書（含保單借款借據），偽造完成後，向上呈報辦理而行
    使之，使國華人壽公司陷於錯誤而同意放款，旋於同日扣除
    原貸21萬元及利息9,387 元後，將差額339,613 元匯入丙○○於高新銀行000000000000帳戶，致生損害於國華人壽公司
    及丙○○。丁○○再向丙○○謊稱上開匯款係借用丙○○帳
    戶代收他人保費，丙○○隨即於翌日抵扣丁○○積欠之10萬
    元債務後匯予丁○○。
三、於88年1 月25日，丁○○為求業績，復承上開行使偽造私文
    書之概括犯意，未經丙○○之母甲○○○同意，以甲○○○
    之名義擅自填寫人壽保險要保書（保單號碼ＫＬ973077號）
    及偽簽甲○○○署押3 枚，並盜用其保管之「甲○○○」印
    章蓋於要保書上，完成後，持向國華人壽公司投保「安家還
    本終身保險」而行使之，足生損害於國華人壽公司及甲○○○本人。
四、嗣於88年4 月26日，丙○○經人通知始發覺上情並向國華人
    壽公司反應，復查詢而得知甲○○○遭冒名投保之事；丁○○因見事跡敗露，即於翌日清償上開借款。
五、案經丙○○、乙○○訴由台灣高雄地方法院檢察署檢察官偵
    查起訴。
    理  由
壹、程序部分：
    (一)按刑事訴訟法關於證人之訊問，採具結制度，其用意在擔
      保證言之真實性及憑信性，並提高證人之責任心及警戒心
      ，使為誠實之陳述，是具結乃證言真實性之程序擔保，又
      刑事訴訟法第186 條第1 項前段所規定之「具結」，係指
      「依法」具有義務之人，履行其具結義務而言，依刑事訴
      訟法之規定，並非所有未令其具結之證人所為之陳述即當
      然無證據能力，否則依法不令其具結之證人所為陳述，豈
      可因未具結而認無證據能力？故證據能力之有無，不能單
      純以證人是否具結為斷；最高法院93年度台上字第2241號
      判決可資參照。又按中華民國92年1 月14日修正通過之刑
      事訴訟法施行前（92年9 月1 日施行），已繫屬於各級法
      院之案件，其以後之訴訟程序，應依修正刑事訴訟法終結
      之，但修正刑事訴訟法施行前已依法定程序進行之訴訟程
      序，其效力不受影響，刑事訴訟法施行法第7 條之3 定有
      明文。則刑事訴訟法第158 條之3 所定「證人、鑑定人依
      法應具結而未具結者，其證言或鑑定意見，不得作為證據
      」係自92年9 月1 日施行，是本件告訴人丙○○、乙○○
      於92年9 月1 日前在檢察官偵查時、法院歷次審理時本於
      告訴人之獨特地位所為未具結之陳述，依當時有效之刑事
      訴訟法並無「應」具結之明文規定，綜合前開說明，告訴
      人丙○○、乙○○於刑事訴訟法修正前所為之陳述，並不
      因其未具結而無證據能力。
    (二)證人尚一明、柯良育、林崇安、魏慈玟霞等人於檢察官前
      所之陳述，並無顯不可信之情況，依刑事訴訟法第159 條
      之1第2項有證據能力。
貳、有罪部分：
一、訊之上訴人即被告丁○○ (下稱被告）固自承先後以告訴人
    丙○○名義填寫保險契約變更申請書及委託書、保單借款申
    請書（含保單借款借據），並使用告訴人丙○○之保單、印
    章、
    所變更及提高保單借款金額為55萬9 千元，又以被害人甲○○○名義填寫人壽保險要保書及使用被害人甲○○○印章，
    向國華人壽公司代辦投保等情，惟辯稱：均係依丙○○、甲○○○之委託辦理，沒有逾越授權等語。經查：
  (一)告訴人丙○○於83年間辦理團體彙繳時，即將保單交給被告
    保管，又被告於87年7 月24日以告訴人丙○○名義填寫保險
    契約變更申請書，將告訴人丙○○之住所、居所變更為高雄
    市○○區○○路963 巷22號，並於其上加蓋告訴人丙○○之
    印文後，呈報國華人壽公司，復於87年9 月2 日填妥委託書
    及保單借款申請書（含保單借款借據）之客戶基本資料，申
    請將告訴人丙○○原於85年4 月30日以保單借款21萬元，提
    高金額為55萬9 千元，再交付告訴人丙○○之印章、保單及
    單借款申請書（含保單借款借據）上記載完成後，再將告訴
    人丙○○印章加蓋於委託書及保單借款申請書（保單借款借
    據）上，另於88年1 月25日，被告為被害人甲○○○投保人
    壽保險，並於要保書上簽甲○○○署押，並盜蓋被害人甲○○○印章於要保書上，向國華人壽公司投保「安家還本終身
    保險」等事實，業據被告供承不諱，核與告訴人丙○○、被
    害人甲○○○指訴情節相符，並經證人陳美齡於原審證述明
    確，復有83年6 月3 日、87年7 月24日保險契約變更申請書
    、87年9 月2 日委託書、保單借款申請書（含保單借款借據
    ）及保單號碼ＫＬ973077號人壽保險要保書附卷可稽（見更
    (一)卷第87頁反面、偵查卷第40、112 頁、原審卷第167 、16
    8 頁），自堪以認定。
  (二)被告於87年7 月24日將附表編號4 之保約住所、居所變更為
    「高雄市○○區○○路963 巷22號」（見偵查卷第112 頁）
    ，再於87年9 月2 日之保單借款申請書（含保單借款借據）
    及委託書上，將告訴人丙○○之住址填載為「高雄市○○區
    ○○路963 巷22號」（見原審卷第167 、168 頁），上開「
    高雄市○○區○○路963 巷22號」處所，係被告之家人經營
    之工廠所在地一節，業據被告於原審調查時陳明在卷（見原
    審卷第29頁），被告固辯稱：係告訴人丙○○質借多次恐他
    人知悉，而要求填載上開工廠所在云云，惟經告訴人丙○○
    否認，況告訴人丙○○、乙○○2 人經由被告向國華人壽公
    司投保之保險契約合計如附表所示11份，該11份保約於要保
    書上填載之住址均為「高雄市○○區○○街392 ─1 號2樓
    」，收費地址則均記載為「高雄市三民區○○○路50號」，
    此有要保書11份附卷可憑（見更(一)卷第77、80、83、86、88
    、90、95、97、98、100 、101 頁），除附表編號4 保單有
    辦理質押借款外，附表編號1 、7 之保單亦於83年12月31日
    有辦理保單借款，此有附表所示之人壽保險要保書、保單貸
    款申請書附卷可稽（見更(一)卷第77至106 頁），若告訴人丙○○不欲他人知道其有以保單向保險公司借款，告訴人丙○○應會要求將附表編號1 、4 、7 號之3 份保單住址均變更
    至其他處所，然實際上僅變更附表編號4 之保單，是被告此
    部分辯解，實令人生疑。再者附表編號1 、7 之保單借款時
    間為83年12月31日，附表編號4 之保單借款時間為85年4 月
    30日，距87年7 月24日變更住址約3 年7 月餘、2 年3 個月
    ，時間不算太短，告訴人若怕別人發覺，應該早早知會被告
    變更，而非於借款後2 、3 年才通知被告變更，且只變更1
    筆，是被告辯解不足採信。
  (三)又以保單借款雖需告訴人丙○○
    超瑩前為摯友，告訴人丙○○、妹乙○○、母甲○○○亦經
    由被告投保多項保險，已如前述，甚至將保單、印章交由被
    告保管，此為被告所不爭執（見原審卷第29頁反面、第19頁
    反面），足見告訴人丙○○等十分信賴被告，是被告藉詞取
    得告訴人丙○○
  (四)再國華人壽公司固將33萬9 千6 百13元匯入告訴人丙○○於
    高新銀行000000000000帳戶，然告訴人丙○○隨即於9 月3
    日抵扣被告積欠之10萬元債務後匯予被告一節，亦據告訴人
    丙○○提出高新銀行存摺存款匯款條及該銀行查詢單為憑（
    見原審卷第58、59頁）。被告固辯稱：丙○○係為清償其代
    墊之保費云云。然被告於84年間為告訴人丙○○經手370 萬
    元之投資款項，因告訴人丙○○投資失利，被告同意負清償
    之責，因此被告允諾以代為繳納保費之方式抵銷債務，被告
    乃自85年1 月份起，至88年1 月份止，均由被告開立支票繳
    納告訴人丙○○之保費，此業據被告於偵查中供承無誤（見
    偵查卷第18頁反面），核與告訴人丙○○指述相符，且據證
    人即國華人壽職員尚一明、柯良育分別於偵查及原審審理中
    證述：告訴人之保費係以被告之支票支付等語明確（見偵查
    卷第26頁反面、原審卷第70頁），則告訴人丙○○豈有再委
    託被告持保單向國華人壽公司貸款，並用以繳納保險費之理
    。
  (五)告訴人丙○○發覺遭被告冒名貸款後，即於88年4 月26 日
    向上開證人尚一明反應，經國華人壽公司告知被告後，被告
    即答應還錢，並在當日開票，於翌日便入帳將貸款還清，此
    據證人尚一明於偵查中證述明確（見偵查卷26頁反面），衡
    諸一般常情，被告倘係受告訴人丙○○之委託以保單借款繳
    納保費，則被告於國華人壽公司告知告訴人丙○○對於貸款
    有所異議時，被告應會向公司表明事實，並與告訴人丙○○
    聯絡處理，豈有隔日即將貸款還清之理，故被告此舉亦與常
    情不符。
  (六)另證人林崇安及魏慈玟雖於偵查中及審理中證稱：87年間曾
    在市場內見告訴人丙○○向被告談及貸款之事，並詢問貸款
    何時進來等語。惟證人就具體之內容並不清楚，且證人係在
    市場偶聞被告與告訴人丙○○交談，經過多年猶能記憶明確
    ，其情狀已有違常理，尚難採為對於被告有利之證據。
  (七)被告另辯稱：其於88年1 月25日為被害人甲○○○辦理人壽
    保險，亦係經告訴人丙○○委託辦理等語。然告訴人丙○○
    、被害人甲○○○均否認知情及要保書上簽名之真正；復參
    以保單號碼ＫＬ973077號人壽保險要保書上被害人甲○○○
    之住所係記載被告在高雄縣鳳山市○○路421 巷1 號4 樓之
    既與被害人甲○○○於87年8 月15五日委託被告辦理平安保
    險時，係填載被害人甲○○○住址有所不同（見偵查卷第56
    頁），亦核與常情不符。況告訴人丙○○係得知被冒名借款
    後，再向國華人壽公司查詢始才得知此情，已經國華人壽公
    司職員尚一明證述在卷（見偵查卷第28頁反面），可佐告訴
    人丙○○、被害人甲○○○事先並不知情。再被害人甲○○○雖於88年2 月5 日由被告帶同至醫院辦理體檢，但告訴人
    丙○○、被害人甲○○○十分信賴被告，已如前述，是告訴
    人丙○○指述係被告詐稱平安保險已修改為須經體檢，始前
    往醫院辦理體檢，即非不可採。
  (八)被告持以辦理告訴人丙○○保險契約變更住居所、借款、及
    被害人甲○○○投保之印章，係被告於告訴人丙○○、被害
    人甲○○○第一次投保時，委請他人刻印致贈給告訴人等一
    節，業據告訴人丙○○於本院審理時證述綦詳（見更(一)卷第
    60頁），且其2 人與國華人壽公司間有關保險契約之變更、
    理賠、質借，均係使用同一顆印章，此有人壽保險要保書、
    體檢報告書、保險契約變更申請書在卷可稽，是被告僅係逾
    越授權範圍盜用印章，並無偽造印章之犯行。
  綜上所述，被告上開辯解並非可採，罪證明確，其犯行應堪認
  定。
二、核被告持偽造保險契約變更申請書、委託書及保單借款申請
    書（含保單借款借據），申請變更住、居所及借款，又持偽
    造之人壽保險要保書投保，而向國華人壽公司行使，所為均
    係犯刑法第216 條、第210 條之行使偽造私文書罪。此部分
    起訴事實已敘及，惟起訴法條漏未論列（起訴法條僅記載刑
    法第217 條），法院自得審究。被告先後行使偽造私文書行
    為，時間緊接，犯罪構成要件相同，顯係基於概括之犯意為
    之，為連續犯，應依刑法第56條規定，以一罪論，並加重其
    刑。公訴人就被告行使偽造保險契約變更申請書部分，固未
    起訴，惟此部分與其他有罪部分係屬連續犯裁判上一罪之關
    係，為起訴效力所及，本院自得併予審判。又被告先後偽造
    保險契約變更申請書、委託書、保單借款申請書（含保單借
    款借據）及人壽保險要保書，所為均係犯刑法第210 條之偽
    造私文書罪，惟被告偽造私文書後復持以行使，偽造私文書
    之低度行為，應為行使之高度行為所吸收，且被告盜用印章
    偽造署押之行為係偽造私文書行為之一部，故均不另論罪。
    再被告利用不知情之承辦人陳美齡完成保單借款申請書（含
    保單借款借據）之記載及蓋用告訴人丙○○印章呈報國華人
    壽公司，均成立各該罪之間接正犯。另被告使國華人壽公司
    陷於錯誤而同意貸款，所為係犯刑法第339 條第1 項之詐欺
    取財罪。被告所犯上開行使偽造私文書罪及詐欺取財罪，二
    罪間有方法結果之牽連關係，為牽連犯，應依刑法第55條後
    段之規定，從一重之行使偽造私文書罪論處。
三、原審以被告事證明確論罪科刑，固非無見，惟（一）被告於
    87年7 月24日偽造保險契約變更申請書，並持告訴人丙○○
    之印章盜蓋於其上後，呈報國華人壽公司之犯行，原判決疏
    未論及，尚有未當。（二）被告於83年12月31日，持其所保
    管之告訴人丙○○、乙○○二人印章，加蓋於國華人壽公司
    之保單貸款申請書及保單貸款借據上，連同
    國華人壽公司各借款5 萬8 千元（合計11萬6 千元）抵繳保
    費，復於85年4 月30日持其所保管告訴人丙○○之印章，加
    蓋於國華人壽公司之保單貸款申請書及保單貸款借據上，向
    國華人壽公司貸款21萬元抵繳保費，均係經告訴人丙○○、
    乙○○授權辦理（詳如後述），原判決認被告此部分亦係犯
    行使偽造私文書罪及詐欺取財罪，即有不合。（三）被告係
    盜用被害人甲○○○之印章，此已說明如前，原審逕認係被
    告利用不知情之成年刻印者擅自刻造後，加蓋於要保書上等
    情，即有未洽。檢察官上訴意旨指摘原判決量刑過輕，被告
    上訴意旨猶執陳詞，否認犯罪，雖均無理由，然原判決既有
    上述可議之處，自應由本院撤銷改判。爰審酌被告利用職務
    及告訴人丙○○、被害人甲○○○之信任，分別偽造告訴人
    丙○○之保險契約變更申請書、委託書、保單借款申請書（
    含保單借款借據）及被害人甲○○○之人壽保險要保書，持
    以申請變更住、居所、借款及投保，行為即屬不當，犯後亦
    未坦承犯行，惟其前未曾犯罪，有台灣高等法院被告全國前
    案紀錄表在卷足憑，且事發後已將借款清償，另冒名為被害
    人甲○○○投保亦尚未造成實質上之損害等一切情狀，量處
    如主文第2 項所示之刑，並諭知易科罰金之折算標準。又刑
    法規定其中事關執行如易服勞役、易科罰金、易以訓誡、數
    罪併罰之定執行刑及緩刑等，不應適用舊法，無依刑法第2
    條第1 項規定之適用（最高法院29年上字第525 號判例參照
    ），併予敘明。再國華人壽保險公司人壽保險要保書（保單
    號碼ＫＬ973077號）上偽造之「甲○○○」署押3 枚，應依
    刑法第219 條沒收。至於87年7 月24日保險契約變更申請書
    、87年9 月2 日委託書、保單借款申請書（含保單借款借據
    ）及保單號碼ＫＬ973077號人壽保險要保書既已經被告交付
    國華人壽公司，已非被告所有，自不得宣告沒收。另被告雖
    盜用告訴人丙○○之印章蓋於保險契約變更申請書、委託書
    、保單借款申請書（含保單借款借據）上，又盜用被害人甲○○○之印章蓋於安家還本終身保險要保書上，惟該等印文
    仍屬真正，亦不得宣告沒收。
參、不另為無罪諭知部分：
一、公訴意旨另以：(一)告訴人丙○○於78年6 月間經由被告投保
    附表編號1 之「婦女長春險」，保額50萬元，年繳保費27,8
    82元，期間自78年6 月2 日起，至98年6 月1 日止，於82年
    2 月間投保附表編號4 之「鴻運終身險」，保額100 萬元，
    年繳保費134,636 元，期間自82年2 月22日起，至97 年2月
    21日止。另告訴人乙○○於78年6 月間，亦經由被告投保附
    表編號7 之「婦女長春險」，保額50萬元，年繳保費28,698
    元，保險期間自78年6 月5 日起，至98年6 月21 日 止。被
    告利用告訴人丙○○、乙○○均將印章及保單交付其保管之
    機會，竟意圖為自己不法之所有，並基於概括之犯意，利用
    保管印章及保單之機會，並分別以公司辦理業務測試或領取
    紀念品等理由向告訴人丙○○、乙○○取得
    年12月31日，以告訴人丙○○及乙○○二人所保上開「婦女
    長春險」保戶之資格，持其所保管之告訴人丙○○、乙○○
    二人印章，加蓋於國華人壽公司之保單貸款申請書及保單貸
    款借據上，連同
    千元（合計11萬6 千元），使國華人壽公司陷於錯誤而同意
    放款，並以所貸款項抵繳保費，致生損害於國華人壽公司及
    告訴人丙○○、乙○○二人。被告復於85年4 月30日，再以
    告訴人丙○○所保「鴻運終身險」保戶之資格，持所保管告
    訴人丙○○之印章，加蓋於國華人壽公司之保單貸款申請書
    及保單貸款借據上，向國華人壽公司貸款21萬元，使國華人
    壽公司陷於錯誤同意放款，並以所貸款項抵繳保費，致生損
    害於國華人壽公司及告訴人丙○○。(二)被告於88 年1月25日
    ，未經被害人甲○○○之同意，偽造被害人甲○○○之印章
    蓋於要保書上，足生損害於國華人壽公司及被害人甲○○○
    本人。因認被告所為亦係犯刑法第216 條、第210 條之行使
    偽造私文書罪（起訴書漏載）、第217 條偽造印章罪、及第
    339 條第1 項之詐欺取財等罪嫌。
二、公訴人認被告涉犯上開罪嫌，無非係以告訴人丙○○、乙○○之指述，資為論據。訊據被告堅詞否認有上開犯行，辯稱
    係受丙○○、乙○○委託辦理等語。經查：
  (一)告訴人丙○○83年12月31日、85年4 月30日及告訴人乙○○
    83年12月31日之保單借款申請書（含保單借款借據）、委託
    書係被告填寫客戶基本資料，再交付告訴人丙○○、乙○○
    之印章、保單及
    訴人丙○○、乙○○印章加蓋於委託書及保單借款申請書（
    含保單借款借據）上等事實，業據被告自承，故堪予認定。
  (二)告訴人丙○○、乙○○固否認授權被告辦理上開事項。惟參
    以告訴人丙○○、乙○○平日均將保單及印章交由被告保管
    ，其與被告間有非比尋常之信賴關係，已如前述。又被告辦
    理上開借款後，均抵繳告訴人丙○○、乙○○之保費，亦有
    告訴人丙○○83年12月31日、85年4 月30日及告訴人乙○○
    83年12月31日之保單借款申請書（含保單借款借據）在卷足
    憑（見原審卷第170 ～172 頁），被告並未獲利。再國華人
    壽公司於保單借款情形，均會在繳費通知單上記載保費及利
    息，並寄送予客戶，且國華人壽公司均將繳費通知單寄送高
    雄市三民區○○○路50號告訴人丙○○處等情，分據證人即
    國華人壽公司職員黃紗霞在原審證稱：「（問：公司有無將
    貸款訊息通知丙○○、乙○○？）只有下次繳保費時，一併
    繳息，就會通知她們這保單目前有貸款」（見原審卷第71頁
    反面）、「（問：保費、質借利息通知寄何處？）以收費地
    址為準」等語（見原審卷第72頁反面），證人即國華人壽公
    司職員柯良育證述：「（問：是否曾將丙○○、乙○○繳保
    費、借款利息通知單寄予他們？）通知單都有寄，其上記載
    利息、保費，是寄建國三路50號高雄中學那」（見原審卷第
    72 頁）、 「（問：通知單寄何處？）收費通知單是寄到收
    費地址，通知單上有列印利息、保費，有印利息欄」（見原
    審卷第72頁反面）、「．．．他們的保費都是我直接向被告
    收的，保費期限到時，我會寄通知單給保戶，有時候告訴人
    會打電話叫我找被告收，如果告訴人沒有打電話給我，或是
    我打電話給告訴人他會告訴我找被告收．．．」、「（問：
    保費送金單何以有的記載利息，有的沒有？）通知單會把保
    費、利息寫在一起，收據是分開來開，這些都是收據，因為
    我找被告收，所以收據都給被告」、「（問：是否會把告訴
    人的保費通知單也給被告收？）不會，都是用寄的」等語明
    確（見上訴卷90年12月24日訊問筆錄），且告訴人丙○○亦
    自承收到上開收費通知單，並知悉有借款利息之情（見上訴
    卷90 年12 月24日訊問筆錄），告訴人丙○○先係陳稱未收
    到保費通知單（見原審卷第72頁反面），嗣陳稱曾向被告反
    應，但被告表示不用理會等語（見上訴卷90年12月24日訊問
    筆錄），然告訴人丙○○、乙○○上開保單借款之時間分別
    係在83 、85 年間，而告訴人丙○○多年來均接獲繳納利息
    通知，竟均未懷疑而向國華人壽公司查證，顯悖於常情。從
    而被告所辯此部分係告訴人丙○○、乙○○委託代填保單借
    款申請書（含保單借款借據）、委託書，即非不可採。
  (三)被告並未偽刻被害人甲○○○之印章，已詳述如貳一(七)之理
    由，此部分被告否認犯罪，應屬可信。
  (四)此外，復查無其他積極證據足資證明被告有何前揭行使偽造
    私文書、偽造印章及詐欺等犯行，被告此部分犯行，尚屬不
    能證明。
三、綜上所述，被告此部分之犯行既不能證明，本應諭知無罪之
    判決，惟此部分與上開有罪部分，公訴人認係連續犯或牽連
    犯或吸收犯裁判上一罪之關係，故不另為無罪之諭知。
據上論結，應依刑事訴訟法第369 條第1 項前段、第364 條、第
299 條第1 項前段、刑法第216 條、第210 條、第339 條第1 項
、第56條、第55條、第41條第1 項前段、第219 條，罰金罰鍰提
高標準條例第1條前段、第2條，判決如主文。
本案經檢察官郭振昌到庭執行職務。
中　　華　　民　　國　　94　　年　　4 　　月　　29　　日
　　　　　　　　　刑事第八庭    審判長法　官  惠光霞
                                      法　官  洪慶鐘
                                      法　官  李淑惠
以上正本證明與原本無異。
如不服本判決應於收受本判決後10日內向本院提出上訴書狀，其
未敘述上訴理由者，並得於提起上訴後10日內向本院補提理由書
狀（均須按他造當事人之人數附繕本）「切勿逕送上級法院」。
中　　華　　民　　國　　94　　年　　4 　　月　　29　　日
　　　　　　　　　　　　　　　　　　　書記官  邱麗莉
附錄本件判決論罪科刑法條：
刑法第210 條：
偽造、變造私文書，足以生損害於公眾或他人者，處五年以下有
期徒刑。
刑法第216 條：
行使第210 條至第215 條之文書者，依偽造、變造文書或登載不
實事項或使登載不實事項之規定處斷。
刑法第339 條：
意圖為自己或第三人不法之所有，以詐術使人將本人或第三人之
物交付者，處5 年以下有期徒刑、拘役或科或併科1 千元以下罰
金。
以前項方法得財產上不法之利益或使第三人得之者亦同。
前2 項之未遂犯罰之。
附表：
┌─┬────┬──────────────┬─────┐
│編│保 單 號│保      險      期      間  │要  保  人│
│號│        │                            │          │
├─┼────┼──────────────┼─────┤
│1 │00000000│78年6 月2 日至98年6月1日    │丙○○    │
├─┼────┼──────────────┼─────┤
│2 │00000000│80年7月20日起20年           │丙○○    │
├─┼────┼──────────────┼─────┤
│3 │00000000│80年11月9日起20年           │丙○○    │
├─┼────┼──────────────┼─────┤
│4 │00000000│82年2月 22日起15年          │丙○○    │
├─┼────┼──────────────┼─────┤
│5 │00000000│83年1月 28日起20年          │丙○○    │
├─┼────┼──────────────┼─────┤
│6 │K0000000│88年3月2日起20年            │丙○○    │
├─┼────┼──────────────┼─────┤
│7 │00000000│78年6月5日起至98年6月4日    │乙○○    │
├─┼────┼──────────────┼─────┤
│8 │00000000│80年7月20日起20年           │乙○○    │
├─┼────┼──────────────┼─────┤
│9 │00000000│83年6月15日起20年           │乙○○    │
├─┼────┼──────────────┼─────┤
│10│00000000│83年1月26日起20年           │乙○○    │
├─┼────┼──────────────┼─────┤
│11│K0000000│88年3月2日起20年            │乙○○    │
└─┴────┴──────────────┴─────┘
